臺灣高等法院臺中分院刑事判決　　　 100年度上易字第1236號
上　訴　人　臺灣苗栗地方法院檢察署檢察官
被　　　告　饒維明
被　　　告　邱騰森
被　　　告　黃開相
上列上訴人因妨害公務案件，不服臺灣苗栗地方法院100年度易
字第337號中華民國100年7月12日第一審判決（起訴案號：臺灣
苗栗地方法院檢察署100年度偵字第1980號），提起上訴，本院
判決如下：
    主  文
上訴駁回。
    理  由
一、本案經本院審理結果，認第一審判決以不能證明被告饒維明
    、邱騰森及黃開相犯罪而諭知無罪，核無不當，應予維持，
    並引用第一審判決書所記載之理由（如附件）。
二、檢察官上訴意旨略以：(一)、證人傅捷宏係因疑似酒後駕車違
    反規定而遭帶回派出所實施酒測，此情業據證人傅捷宏、郭
    瀅麟證述明確，且為被告三人所不爭執，則其三人對郭瀅麟
    、郭智傑等人係在執行酒測職務，主觀上應有清楚認知。故
    本件被告三人是否成立刑法第135條第1項妨害公務執行罪，
    重點應在其三人之行為是否已達強暴、脅迫之程度。雖證人
    郭智傑於臺灣苗栗地方法院審理中證稱：「（對於刑法規定
    的強暴、脅迫的行為，你知道什麼意思嗎？）知道。」、「
    （請問你在執行本件酒測測試的過程，有沒有人對你施強暴
    或脅迫的行為？）沒有。」等語。然該案證人郭智傑遭起訴
    涉犯貪污治罪條例之圖利罪嫌，故其所言應多有考量，或為
    圖自保、或避重就輕、或含糊其詞，恐有迴護被告三人之虞
    ，其證言自不可採，而應綜合其他客觀情狀為全盤之觀察及
    考量。況苟其非有心裡受脅迫之情事，其豈會一再的拖延不
    依法實施酒測，甚且不依法開具拒測罰單之理。(二)、首先，
    就時間及地點之角度而論，案發當時，正值深夜，案發地點
    ，復為鄉下地方，人口不多，居民多已入睡，僅為單純疑似
    酒後駕車違規事件，被告三人即自睡夢中被叫醒而到現場表
    示關心，應非同小可。此由被告邱騰森供稱：當天伊已經睡
    覺，是伊老婆接到說好像徐先生打電話要找伊，因為伊沒接
    到電話，後來他又再打電話來跟伊講傅捷宏被帶回派出所，
    沒有說什麼原因，叫伊去了解到底是什麼情形，後來伊老婆
    就載伊上去派出所等語；被告黃開相供稱：就是接到徐德明
    先生還有饒村長的電話，本來饒村長邀我去的時候我還真的
    不想去，因為我那時候11點多已經在樓上睡覺了，村長說你
    不能不去，村民他說我們村民被帶到派出所，你最起碼要過
    去關心一下，所以我才去大河派出所等語，皆可探知一二。
    甚至，被告黃開相供稱：「（請問你當大坪村的代表多久了
    ？）4年。」、「（這4年當中除了傅捷宏這個案子之外，有
    沒有其他村民是被酒駕攔檢，然後你到現場關心？）沒有，
    第一次，我現在50幾歲也是第一次碰到這種事情，說實在的
    ，我在本村待了50幾年，從來沒有發生，地方上從來沒有發
    生這種事情，而且他攔檢的路點是在一個農路上，幾乎在4
    、5戶人家而已，晚上12點之後，幾乎一部車都沒有，一個
    小時一部車就沒有經過的地方，從來地方上沒有發生這種事
    情。」等語，足徵此類事件在當地應少有民意代表深夜至現
    場表示關切，更遑論一次有三位同時在場，從而，本件之演
    化進展，已非單純疑似酒後駕車違規事件可以比擬。(三)、再
    者，苗栗縣警察局頭份分局大河派出所之管轄區域涵蓋苗栗
    縣三灣鄉大坪村、大河村、永和村，共3個村落之範圍，有
    臺灣苗栗地方法院公務電話紀錄表在卷可憑，而大河派出所
    之警力編制為所長1名、警員4名，案發當天有2名警員休假
    ，業據證人郭智傑陳明在卷，足見該派出所之業務較為單純
    ，轄內人口亦不多。另苗栗縣三灣鄉第18屆鄉民代表會，有
    主席、副主席各1位，另有5位鄉民代表，以上合計共7人；
    三灣鄉之鄉民代表選舉第3選舉區為大坪村、大河村、永和
    村，應選出代表名額為2名等情，均有苗栗縣選舉委員會公
    告及網頁查詢資料等附卷可稽。綜上，可知大河派出所之管
    轄區域與鄉民代表第3選舉區之範圍完全一致，而該選舉區
    之鄉民代表僅有2位，整個三灣鄉民代表會亦僅有7位代表，
    又被告三人分別為鄉民代表會副主席、鄉民代表、村長，足
    見其等在當地之影響力非屬一般，而大河派出所之警力編制
    僅有5名，案發當天復有2名警員休假，則被告3人一同至現
    場關切本件，可以想像郭瀅麟、郭智傑當時所承受之壓力。
    參諸被告三人在大河派出所停留時間甚久，且無離去之意，
    警員郭瀅麟疑似因無法承受被告3人關切本件之壓力，而將
    後續之處理留給郭智傑，則證人郭智傑身為所長，除負責地
    方治安之維持外，復有顧及地方人士互動之考量，且以臺灣
    之地方政治生態而言，民意代表到場關切案件，時有所聞，
    郭智傑不可能不知，也因此心理上承受更大之壓力，導致其
    一拖再拖，甚且陷入無以為繼而終至測出酒測值為0之結果
    後，被告等人始滿意而罷休離去。(四)、民意代表至事件現場
    或警局、派出所、公務機關等處，對事件表示關心或關切，
    本無可厚非，廣義言之，亦非不得認為選民服務之一環，即
    便是一般民眾，對於親友涉嫌違規或違法，亦有到場表示關
    心或關切之情形，然其中份際及尺度之拿捏，本應依法律之
    規定為之，不應因其身份為一般民眾或民意代表而有差別待
    遇。然被告饒維明身為村長，負責村內行政事務之推動，不
    但未以身作則，一再拜託、要求郭瀅麟、郭智傑原諒傅捷宏
    ，不要對其開單，甚至在證人郭智傑婉轉表示須依法行政時
    ，竟出言：如果說他測的話、如果這樣子的話；就是、我告
    訴你啦；他如果開張罰就送、他還是在村裡面啦！那個、到
    時候、沒辦法啦！我們主席、副主席、我們從你們講的、跟
    我們所長要求的、你們辦不到；那、那個、我也要到上面去
    啦！大家都知道嘛、知道他的底嘛！知道他的低收入戶！我
    也要啦！這種申訴的管道啦！連一點情都沒有好講、到底是
    、這些代表這些村長到底是在幹什麼的？我也不知道、那個
    、這個警民關係可能會比較那個啦！沒有關係、名片『村長
    在遞名片』我們這邊錄音、我講的都是事實；如果說、這樣
    沒有辦法通融的話、當然他是一個正常人的話、我不要講了
    、你們就秉公處理、他家裡就苦的要命了、這樣還沒有好講
    的話、要誰講，要怎麼辦？要叫他去死啊！等語。被告饒維
    明發現郭瀅麟、郭智傑仍不為所動後，甚至有如下之對話：
    村長：『村長在外面進來』你、所長、你開一張單子給我、
    說我村長強行帶走好了、你就錄音也沒有關係啦、我知道這
    邊、你就寫一張單子說。所長：村長你不能做這樣子的啦！
    村長：不然我怎麼辦！所長：你問副主席、代表可不可以這
    樣子啊！村長：拜託啦。所長：你問黃代表、他剛講的話你
    聽聽看、他說：開一張單子他強行帶走、『黃代表進入所內
    』『郭進入所內』村長：開一張單子給我啊『郭拿桌上酒測
    單』你沒有關係啊你就把我移送法辦啊。(五)、被告饒維明以
    前述言語威嚇郭瀅麟、郭智傑時，被告邱騰森、黃開相亦均
    在場聽聞，但其二人並未以任何言語或行動制止被告饒維明
    ，參酌本件最先到場關心者係被告邱騰森，其到場後即不斷
    干擾警員郭瀅麟，導致警員郭瀅麟認為無法繼續值勤，而將
    後續處理程序交由所長郭智傑處理，此有證人郭瀅麟證述在
    卷及錄影光碟勘驗譯文存卷可佐，而被告黃開相係與被告饒
    維明一同到場，在場助勢，有利被告饒維明對值勤員警施壓
    等情，足認被告饒維明、邱騰森、黃開相對前揭妨害公務之
    犯行有犯意聯絡及行為分擔。按刑法第135條第1項之妨害公
    務罪，以行為人對於公務員依法執行職務時，施以強暴、脅
    迫，即屬當之；所稱「強暴」，係指一切有形力即物理力之
    行使而言，不問其係對人或對物為之均包括在內；所稱「脅
    迫」，則指以侵害生命、身體、自由、名譽、財物之不法為
    目的之意思，通知對方足使其生恐怖之心之一切行為而言，
    此有最高法院82年度臺上字第608號判決意旨可供參照。從
    而，被告饒維明等人發現值勤員警對其關說不為所動，仍表
    示將依法行政時，動輒以前述言語威嚇，已足認被告三人確
    係以侵害自由、名譽之不法恐嚇言語，而使郭瀅麟、郭智傑
    心生畏懼，且因而導致其等拖延不決，於三更半夜之時與之
    虛與委蛇甚久，而終至測出0之酒測值，即滿足被告等人之
    要求後始作罷。被害人等苟非心裡遭受強脅，則又何須如此
    。原審不察，僅因被告三人出言內容並未具體描述加害情狀
    ，即遽認被告三人無罪，其認定事實顯有違經驗論理法則，
    自有適用法則不當之違誤，爰請將原判決撤銷，更為適當合
    法之判決。
三、經查：
(一)、按刑法第135條第1項之妨害公務罪，以行為人對於公務員依
    法執行職務時，施以強暴、脅迫，為構成要件。所謂「強暴
    」，係指一切有形力即物理力之行使而言，不問其係對人或
    對物為之均包括在內；所稱「脅迫」，則指以侵害生命、身
    體、自由、名譽、財物之不法為目的之意思，通知對方足使
    其生恐怖之心之一切行為而言。本件主要爭點係被告三人至
    大河派出所關說時，究竟有無對依法執行職務之員警施以強
    暴、脅迫行為？而經原審勘驗當時現場錄影內容（如附件原
    判決第4至10頁）之客觀證據而言，被告饒維明雖有在派出
    所關說員警不要對傅捷宏酒後駕車行為實施酒測，並釋放傅
    捷宏離去之事實，但未對依法執行職務之警察人員施以強暴
    ；且被告饒維明對執勤之員警所言：「傅捷宏屬於低收入戶
    ，他是骨髓移植、癌症，是不是把他罵一罵，網開一面從新
    發落、我們所要求的，你們辦不到，那我也要到上面去啦；
    這個警民關係可能會比較那個啦！這樣沒辦法融通的話，要
    叫他去死啊！走！所長，你開一張單子給我，說我村長強行
    帶走好了；你就把我移送法辦啊」等語，亦非屬侵害警察人
    員之生命、身體、自由、名譽、財物之脅迫行為。況被告饒
    維明在關說不成後，尚且向員警表示：「你們就秉公處理」
    等語已如上述譯文（另參照原審99年度訴字第381號卷第184
    頁反面）。而本件證人郭智傑亦未依照被告三人之違法關說
    ，而未對傅捷宏實施酒測即釋放傅捷宏離去，並仍堅持依法
    實施酒測，亦有苗栗縣警察局取締酒後駕車酒精濃度測定值
    列印單（99偵429卷(一)第59頁、卷(二)第24至26頁）在卷可按
    。
(二)、證人郭智傑業於原審審理時證稱：「（對於刑法規定的強暴
    、脅迫的行為，你知道什麼意思嗎？）知道。」、「（請問
    你在執行本件酒測測試的過程，有沒有人對你施強暴或脅迫
    的行為？）沒有。」等語明確，且檢察官上訴意旨所謂：「
    證人郭智傑遭起訴涉犯貪污治罪條例之圖利罪嫌，故其所言
    應多有考量，或為圖自保、或避重就輕、或含糊其詞，恐有
    迴護被告三人之虞，其證言自不可採。」等語，亦均屬臆測
    之詞。則證人郭智傑既已明確證稱被告三人並未對其施強暴
    、脅迫，自難以推定、臆測之詞否定證人郭智傑上開陳述之
    真實性。另被告邱騰森係三灣鄉民代表會副主席、被告黃開
    相係三灣鄉民代表會代表、被告饒維民係三灣鄉大坪村村長
    ，其等至大河派出所關說、關切，警員縱然因囿於壓力或人
    情致未即時對傅捷宏實施酒測，惟尚難憑此即認被告三人有
    對執行公務之警員施以強暴、脅迫。
(三)、由上述現場錄影勘驗筆錄之客觀證據面，以及證人郭智傑親
    身感受並未遭被告三人強暴、脅迫之主觀證據面以觀，均無
    從證明被告三人有對依法執行職務之警察人員施以強暴、脅
    迫之行為，自不能僅憑臆測而推定證人郭智傑等警察人員有
    於執行職務時遭受被告三人施以強暴、脅迫。
四、綜上所述，本件依檢察官所舉證據所為訴訟上之證明，於通
    常一般人仍有合理之懷疑存在，尚未達於可確信其真實之程
    度，故被告三人之辯解應可採信，此外復查無其他積極之證
    據足以證明被告三人確有公訴意旨所指之妨害公務犯行，則
    要屬不能證明被告三人犯罪。原審以不能證明被告三人犯罪
    ，而依刑事訴訟法第301條第1項規定，諭知被告三人均無罪
    之判決，經核認事用法，並無不合，應予維持，檢察官上訴
    意旨認應就被告三人予以論罪科刑，而指摘原判決不當，經
    查為無理由，應予駁回。
據上論斷，應依刑事訴訟法第368條，判決如主文。
本案經檢察官李慶義到庭執行職務。
中    華    民    國   100    年    11    月    24    日
            刑事第八庭  審判長法  官  廖  柏  基
                              法  官  李  雅  俐
                              法  官  簡  源  希
上列正本證明與原本無異。
不得上訴。
                              書記官  李  宜  珊
中    華    民    國    100    年    11    月    24   日